【裁判字號】    90,易,2503
【裁判日期】    900925
【裁判案由】    詐欺
【裁判全文】
臺灣板橋地方法院刑事判決                        九十年度易字第二五○三號
    公  訴  人  臺灣板橋地方法院檢察署檢察官
    被      告  丁○○
    選任辯護人  黃銀河律師
右列被告因詐欺案件，經檢察官提起公訴（九十年度偵字第九六八六號），本院判決
如左：
    主  文
丁○○無罪。
    理  由
一、本件公訴意旨略以：被告丁○○意圖為自己不法之所有，於民國九十年二月一日
    ，在位於臺北縣三重市○○路○段八四號處，向告訴人甲○○詐稱：妳可以出資
    購買大陸協和醫學院畢業證照等語，致告訴人陷於錯誤，而將新台幣（下同）三
    十萬元交予被告，並由被告出具內容係告訴人申請前開畢業證照，其因而收取款
    項等內容之字據三張予告訴人，因認被告涉犯刑法第三百三十九條第一項之詐欺
    取財罪嫌等語。
二、按犯罪事實應依證據認定之，無證據不得推定其犯罪事實，刑事訴訟法第一百五
    十四條定有明文。再刑事訴訟上證明之資料，無論其為直接或間接證據，均須達
    於通常一般之人均不致有所懷疑，而得確信其為真實之程度，始得據為有罪之認
    定，若其關於被告是否犯罪之證明未能達此程度，而有合理懷疑之存在，致使無
    從形成有罪之確信，根據「罪證有疑，利於被告」之證據法則，即不得遽為不利
    被告之認定，亦有最高法院七十六年度臺上字第四九八六號判例可稽。
三、查公訴人認被告丁○○涉犯詐欺罪嫌，無非以告訴人甲○○之指訴，及被告所立
    字據三張附卷為其論罪依據。訊之被告固供承前開字據三張係其所書寫之事實，
    惟堅決否認有何詐欺犯行，其與選任辯護人辯稱：本件實因告訴人囑乙○○代為
    簽賭六合彩，嗣因告訴人賭輸受有虧損，且不願給付賭金，而於事後通知其前往
    告訴人所經營之診所以脅迫其書立字據及簽發本票，其並未自告訴人處收受三十
    萬元之現金款項，而告訴人或確曾先後交付三十餘萬元予乙○○，然其用途應係
    用以簽賭六合彩之賭資，且係交付乙○○，而非交付予被告等語。
四、按刑法第三百三十九條第一項、第二項之詐欺取財罪及詐欺得利罪之成立，均以
    意圖為自己或他人不法之所有，施用詐術使人將本人或第三人之物交付或因此而
    得財產上不法之利益或使第三人得之為要件，所謂以詐術使人交付或因此而得財
    產上不法之利益，必須被詐欺人因其詐術而陷於錯誤，若其所用方法，不能認為
    詐術，亦不致使人陷於錯誤，即不構成該罪（參照最高法院著有四十六年台上字
    第二六○號判例）。經查：
（一）告訴人甲○○於九十年間，應有囑請乙○○代為簽賭六合彩之情，此據證人乙○○於偵查及本院審理時均到庭證述告訴人有與被告一同委請伊代簽六合彩，
      但實際簽賭六合彩之人為告訴人或被告，伊則不清楚等情明確（見偵查卷第十
      六、十七、二一、二二頁，本院九十年九月十一日審判筆錄），證人丙○○於
      本院審理時亦到庭證稱彼知悉告訴人有簽賭六合彩，前後約三次，告訴人均係
      經由乙○○之介紹，由彼代為處理簽賭六合彩之事等語（見本院九十年九月十
      一日審判筆錄），則查，證人乙○○於偵查中對於告訴人簽發六合彩之時間固
      稱：告訴人簽賭六合彩有二次前後約十天，都是在被告三重住處，第一次約輸
      十萬元，第二次約輸十一、二萬元，而簽賭時日約在過年（即九十年一月二十
      二日）後一至二個月，告訴人亦曾前往龍江路等語，被告於偵查中則稱：告訴
      人有簽賭六合彩，第一次於九十年二月八日在臺北市○○路賭輸十萬四千元，
      第二次於同年月二十二日在同一處所賭輸十七萬元，第三次於同年三月一日，
      告訴人親自前往其家中，該次賭輸二十萬元等語，是被告與證人乙○○於偵查
      中對於告訴人簽賭之時間、次數所述雖屬有異，然證人乙○○、丙○○既均證
      述伊等確有親見告訴人簽賭之事，核與被告所稱告訴人有簽賭六合彩之情相符
      ，是按證人之陳述有部分前後不符，或相互間有所歧異時，究竟何者為可採，
      法院仍得本其自由心證予以斟酌，非謂一有不符或矛盾，即應認其全部均為不
      可採信，若其基本事實之陳述，果與真實性無礙時，則仍非不得予以採信（最
      高法院七十四年台上字第一五九九號判例可資參照），則證人乙○○於偵查及
      至本院審理時始終指證有受告訴人之託代簽六合彩之情事，此與證人丙○○之
      證詞互核已相符合，而所述告訴人簽賭之次數、數額雖有不一，然此僅係枝節
      問題，伊所指告訴人簽賭六合彩之事實，均始終不變，尚無矛盾，則被告辯稱
      告訴人縱有交付三十萬元之款項，亦應係告訴人用以簽賭六合彩之賭資等語，
      已非全然不可採信。
（二）再查，告訴人指稱伊有交付被告現金三十萬元，固據提出被告所立三張字據影
      本及本票一張為憑，然查，告訴人於本院調查時已陳稱上述被告所簽發面額十
      七萬元之本票一張，係伊與被告間之私人借貸關係，與本案無關等語（見本院
      九十年八月二十八日訊問筆錄），是被告縱有收受告訴人所交付之三十萬元款
      項，然此是否亦純係其等二人間之私人借貸關係，並非無疑。又告訴人於偵查
      中初稱伊交付三十萬元款項予被告，原係請被告代為保管，嗣約隔三天被告表
      示可用以買大陸地區協和醫院之畢業證書及執照，伊有表示要先看執照等語（
      見九十年度他字第一一四八號偵查卷第十四頁背面），嗣則改稱係因被告稱其
      在新莊有二百甲的地要開醫院，而以此名義煽動伊買執照，故伊即交付被告三
      十萬元等語（見同上他字偵查卷第十八頁背面），是告訴人所述交付被告三十
      萬元之時點、原因，先後已有不一，則告訴人之指述顯有瑕疵可指。況告訴人
      於本院審理時稱伊交付被告三十萬元，係分二次，先後於九十年農曆過年前、
      後交付等語，然告訴人亦陳明被告書寫三張字據之日期，係在同年三月七日等
      語（以上均見本院九十年九月十一日審判筆錄），而被告則辯稱該三張字據係
      遭告訴人脅迫而書寫等語，則查，觀諸上述三張字據，其中二張內容有關被告
      收受三十萬元款項之字據，所填載被告立據之日期係九十年二月一日，惟被告
      書立字據之日期實為同年三月七日，是被告顯係事後補寫字據，而其上被告收
      受三十萬元款項之日期，亦與告訴人所稱伊二次交付被告共三十萬元款項之日
      期有異，則被告稱其係於事後經告訴人通知，而前往告訴人所經營之診所，始
      簽立字據等語，亦非不可採信。至證人乙○○於偵審中固均證稱於九十年三月
      七日，彼與被告前往告訴人診所期間，並未見被告有被押之情事等語，然查，
      證人乙○○於與被告同往告訴人所經營之診所後，係先行離去，且於被告書寫
      字據之時，亦非始終均在現場，是難僅因證人乙○○於彼在告訴人診所期間，
      並未親見被告有遭脅迫或被押之情事，即認被告確未遭脅迫而自行書寫字據；
      且參以當日被告與證人乙○○係因告訴人通知彼等前往處理簽賭事宜，而同往
      告訴人之診所，證人乙○○並稱彼確定當時在告訴人診所外，另有告訴人該方
      之人，則告訴人通知被告與證人乙○○前往伊所經營之診所商談伊積欠之簽賭
      金如何給付之事宜，竟邀集他人在場助勢，被告並書立與此行目的顯不相關之
      字據，是被告辯稱係遭脅迫而書寫上述字據之情，尚非無據。
（三）況查，縱被告確如告訴人所述有以其係高階警官為由，而向告訴人稱其有管道
      ，可代為購買大陸地區湖南省協和醫學院之畢業證書及執照，致告訴人果交付
      被告三十萬元用以購買上開證照，然茲所應審究者，實係告訴人是否確因被告
      施用之詐術而陷於錯誤，則若被告所用方法，不能認為詐術，亦不致使人陷於
      錯誤，被告所為即不構成詐欺罪。則查，告訴人既自承伊並非醫學院畢業之學
      生，亦未取得醫師資格等語（見本院九十年九月十一日審判筆錄），且伊年事
      非輕並經營診所，顯非智慮淺薄之人，自當知悉臺灣地區之高階警官如能取得
      大陸地區醫學院之畢業證書及執照，應係使用非法之手段所致，從而，被告縱
      有謊稱其係高階警官而施用詐術，然告訴人對於交付款項以違法取得證照所涉
      之風險，其前應已知悉，則被告所施用之詐術，縱屬不當，仍無使告訴人陷於
      錯誤可言，即與詐欺之構成要件有間，而難遽以詐欺罪責相繩。
五、從而，為訴訟上證明之資料，須通常一般之人均不致於有所懷疑，而得確信其為
    真實之程度者，始得據為有罪之認定，倘其證明尚未達於此一程度，而有合理性
    懷疑存在時，即不得遽認被告犯罪；又刑事訴訟之被告依法並無自證無罪之義務
    ，若控罪所憑之積極證據，在生活經驗上尚不足以排除其他有利被告之合理推斷
    ，致不足以證明犯罪事實時，仍不能因被告否認犯罪之辯解不成立，資為無視積
    極證據不足之理由，通觀最高法院七十六年度台上字第四九八六號、三十年上字
    第四八二號、三十年上字第一八三一號等判例所持一貫見解，不難明瞭。本院綜
    合卷證資料，對於公訴意旨所指被告詐欺之犯行，客觀上既尚未達於通常一般人
    均不致有所懷疑，而得確信其犯罪事實之程度，依「罪證有疑，利於被告」之法
    則，即應作有利於被告之認定。此外，復查無其他積極證據足證被告有何詐欺之
    犯行，既不能證明其犯罪，自應為無罪之諭知。
據上論斷，應依刑事訴訟法第三百零一條第一項，判決如主文。
本案經檢察官葉志飛到庭執行職務。
中       華     民     國      九十      年     九    月      二十五    日
                                    臺灣板橋地方法院刑事第一庭
                                        法  官  邱 靜 琪
右正本證明與原本無異。
如不服本判決，應於判決送達後十日內向本院提出上訴狀 (應附繕本) ，上訴於臺灣
高等法院。
                                          書記官    劉日賓
中       華     民     國      九十      年     九    月      二十六    日


司法院資訊處製作；財團法人民間司法改革基金會備份。
